【裁判字號】    89,小上,29
【裁判日期】    900502
【裁判案由】    給付管理費
【裁判全文】
臺灣基隆地方法院民事判決  八十九年度小上字第二九號
    上  訴  人    甲○○
    訴訟代理人    乙○○
                  丙○○
    被上訴人      孔雀開屏公寓大廈管理委員會
    法定代理人    戊○○
    複  代理人    丁○○
右當事人間請求給付管理費事件，上訴人對於中華民國八十九年九月八日本院基隆簡
易庭八十八年度基小字第一七四號第一審判決提起上訴，本院第二審合議庭判決如左
：
    主  文
上訴駁回。
第二審訴訟費用由上訴人負擔。
    事  實
甲、上訴人方面：
壹、聲明：
一、原判決不利於上訴人部分廢棄。
二、右廢棄部分駁回被上訴人原審之訴。
貳、陳述：除與原審判決書所載者相同茲予引用外，補稱：
一、原審判決就被上訴人之當事人能力之認定甚有疑義：
    被上訴人未依公寓大廈管理條例設立，因此其尚非公寓大廈管理條例之管理委員
    會，原審依據民事訴訟法第四十條第三項，認被上訴人為非法人團體，然查，被
    上訴人於八十六年三月二十三日所召集之區分所有權人會議，未達法定人數，以
    致決議無效，顯然無從認為其已符合非法人團體之要件。
二、關於本案管理費繳納部分：
    既然被上訴人未能依據公寓大廈管理條例設立並制訂收費規約，則其必須回歸公
    寓大廈管理條例第三十一條規定辦理，而非依據同法所定之普通決議之出席及同
    意之比例數即可決定收費標準。另從正式規約中增設追認條款，可知八十五年三
    月至八十九年十月一日止收取管理費並無法律根據。
三、關於規約中之追認條款：
    日前八十九年十月一日被上訴人始依法通過之正式規約中第十九條之追認條款，
    主要係追認八十五年三月份至八十九年十月一日止之支出及收入，該追認條款於
    法不合，且其決議瑕疵重大，有違法令。
參、證據：援用原審之所提出之證據，並補提使用執照、基隆市政府工務局函、會議
    記錄等物為證。
乙、被上訴人方面：
壹、聲明：駁回上訴。
貳、陳述：除與原審判決書所載者相同茲予引用外，補稱：
一、被上訴人之法定代理人原為黃吉，現已改選為戊○○，茲聲明承受訴訟。並被上
    訴人改名為孔雀開屏公寓大廈管理委員會，此可由八十九年十月一日訂立之孔雀
    開屏公寓大廈規約第十九條追認條款可知二者主體性並無不同。
二、被上訴人第一次區分所有權人會議所訂定之規約而改選之管理委員會及推選主任
    委員，雖經基隆市政府認定無效，惟基於擴大訴訟制度解決紛爭之功能，應盡量
    賦與當事人主體性，亦即非法人團體之代表人或管理人只須處於得任命之狀態即
    足矣。是以被上訴人為非法人團體應有當事人能力復且被上訴人新當選委員名單
    業已向基隆市安樂區公所報備而成立管理委員會，因此無論依據民事訴訟法第四
    十條第三項或公寓大廈管理委員會第三十五條第一項規定，被上訴人有當事人能
    力，無庸置疑。
三、被上訴人八十六年三月二十三日召開之區分所有權人會議而制訂之規約雖然無效
    ，但該次會議之決議本身仍具有拘束效力，該次會議之出席及決議人數經原審認
    定已符合公寓大廈管理條例普通決議之通過比例，而依據公寓大廈管理條例規定
    ，管理費用之收取僅符合普通決議比例即可，因此管理費之收取已合法成立。
四、被上訴人雖於八十六年六月始報區公所核備成立，然在此之前的管理費仍得以會
    議的方式收取，否則該筆管理費將由誰支付，而此乃處理法律事務之方式，與所
    謂法律不溯及既往之原則無關。另被上訴人於八十九年十月一日訂立之規約，已
    在第十九條訂立追認條款，即自八十五年三月五日被上訴人成立至八十九年十月
    一日止，被上訴人之經費收入及費用支出全部予以追認，是以向上訴人收取管理
    費，仍有依據。
參、證據：援用原審之提出之證據外。補提基隆市安樂區公所八九基安社字第九三二
    三號函、孔雀開屏公寓大廈管理條例規約等物為證。
    理      由
一、被上訴人之法定理人原為黃吉，於本院審理中變更為戊○○具狀聲明承受訴訟，
    經核無不合，自應由戊○○為被上訴人之法定代理人續行本件之訴訟行為，合先
    敘明。
二、本件被上訴人具備當事人能力：
（一）原審以「吳東鎔、曾禹德於民國八十六年一月至十二月，分別擔任基隆市○○
      ○路孔雀開屏社區管理委員會正、副主任委員，楊慧芬於同年六月至八月擔任
      該管理委員會總幹事。吳東鎔、曾禹德為依公寓大廈管理條例施行細則之規定
      辦理該社區管理委員會之申請報備事宜，孔雀開屏社區區分所有權人共有一九
      一人，區分所有權之總建坪共計六八七二．七六坪，而於八十六年三月二十三
      日，在孔雀開屏社區二０二號一樓由吳東鎔所召開，並由當時擔任該社區保全
      之復業管理顧問公司職員楊連俊擔任紀錄之區分所有權人會議，雖決議一致通
      過參照內政部於八十五年六月公布之公寓大廈管理條例規約範本訂定該社區公
      寓大廈規約，惟該次會議出席之區分所有權人及區分所有權之比例均不符公寓
      大廈管理條例第三十一條第一項第一款：規約之訂定應有區分所有權人三分之
      二以上及其區分所有權比例合計三分之二以上出席之規定，吳東鎔、曾禹德二
      人竟基於共同犯意之聯絡，於會後再交由實際於八十六年三月二十三日出席會
      議之區分所有權人及部分不知情之未與會之區分所權人在重新製作之會議出列
      席名冊上補簽名或蓋章，使符合前開法定之出席人數及區分所有權比例之規定
      ，而變造該社區區分所有權人名冊及區分所有權人出列席名冊。（該變造完成
      之名冊計有區分所有權人一三八人出席及區分所有權比例合計有五四二０．一
      八坪，已達區分所有權人一九一人及區分所有權之總建坪六八七二．七六坪三
      分之二以上），並於八十六年六月間交與到職之該社區管理委員會總幹事楊慧
      芬，楊慧芬知情後亦與吳東鎔、曾禹德基於共同犯意之聯絡，根據該變造完成
      之出列席名冊，變造八十六年三月二十三日之該社區區分所有權人會議紀錄，
      記載出席人數為「一百三十八位」（按總擁有坪數為五四二０．一八坪），記
      錄為「楊慧芬」，並於討論事項加記：「三、申請『孔雀開屏社區公寓大廈』
      成立：提案人曾禹德：請大會確認通過正式成立『孔雀開屏社區公寓大廈』組
      織自即日起正式運作並行文地方主管機關核准報備。決議：全體無異議通過。
      」於變造完成後，即於八十六年六月十九日，由楊慧芬持前述變造之該社區區
      分所有權人出席名冊及會議紀錄並其他相關文件，向基隆市安樂區公所申請報
      備成立「孔雀開屏社區公寓大廈管理委員會」，致使該區公所不知情之承辦人
      毛成龍將前述不實之事項登載於其職務上所掌之公文書，並由該區公所於同年
      月二十六日以基安民字第六０五六號函同意「孔雀開屏社區公寓大廈管理委員
      會」申請報備，發給公寓大廈管理組織報備證明，足生損害於基隆市政府安樂
      區公所對於公寓大廈管理之正確性及江志敏等區分所有權人」，此為本院八十
      八年度訴字第五四號刑事判決所認定之事實，有該案刑事判決書一件在卷可稽
      ，而二造對上開刑事案件所認定之事實亦不爭執，是孔雀開屏公寓大廈管理委
      員會迄至第一審判決為止顯未依公寓大廈管理條例第三十一條第一項第一款之
      規定合法成立。
（二）並認按公寓大廈管理條例第三十五條第一項規定之管理委員會有當事人能力者
      ，固係指依公寓大廈管理條例所合法成立之管理委員會而言。惟此並未排除民
      事訴訟法第四十條第三項規定之適用，亦即合乎民事訴訟法第四十條第三項規
      定之非法人團體設有代表人或管理人之要件者，仍得依該規定，認為有民事訴
      訟上之當事人能力，此於公寓大廈管理條例施行前所組織成之公寓大廈管理委
      員會尤然，且公寓大廈管理條例施行後亦無強制規定應於何時成立管理委員會
      ，次按非法人之團體，設有代表人或管理人者，有當事人能力，民事訴訟法第
      四十條第三項定有明文。而非法人團體其具有當事人能力者，解釋上除須設有
      代表人或管理人外，依其性質尚須具備一定之名稱及事務所或營業所、有一定
      之目的並有繼續之性質、團體之財產與構成員或關係人之財產截然有別，始足
      當之。本件依被上訴人所提出之孔雀開屏社區公寓大廈管理委員會財務收支明
      細表、財務收支總表所示，被上訴人辦理電梯維修、排水改良、清水塔、水管
      修繕、社區監視錄影系統、警民連線機等共同部分之管理事項，以維護社區財
      產及人員之安全，環境衛生之保持、緊急災變之處理，足見該被上訴人之存在
      有其目的性、存續性，且被上訴人係由該社區一定比例住戶（雖未達法定人數
      ，但仍有一定比例之住戶，此部分詳如後述）推選委員組織成立，經營上開公
      共服務事項，並有獨立帳戶，辦理該服務事項所需經費之收支事宜，且經該多
      數委員推選代表人對外代表委員會，其符合上揭非法人團體之要件，而為非法
      人團體至為明確，按之上揭規定，自有當事人能力。因此被上訴人縱未合法成
      立、報備並不足以影響前述其為非法人團體之認定，僅係其是否具備公寓大廈
      管理條例第三十五條所指之管理委員會而已，是以上訴人仍執陳詞認為不符合
      公寓大廈管理條例規定成立，即應排斥其他法律之適用而完全不可能依據民事
      訴訟法認被上訴人具備當事人能力，而以被上訴人無當事人能力為上訴理由，
      並非可採。
（三）而本件原審八十九年九月八日判決後，被上訴人所屬社區已依公寓大廈管理條
      例規定，成立名稱為「孔雀開屏大廈管理委員會」之具備公寓大廈規定之當事
      人能力之管理委員會，並選出第一任法定代理人戊○○，此有被上訴人提出之
      基隆市安樂區公所公函可稽。而依據八十六年度重訴字第一二二七號判決要旨
      「公寓大廈管理條例第二十七條一項規定：公寓大廈應成立管理委員會或推選
      管理負責人。公寓大廈管理委員會成立猶如公司之董事會，對內執行公寓大廈
      管理事務，對外代表區分所有權人團體；管理委員會有一定名稱、目的、會址
      ，且以主任委員為代表人（參見公寓大廈管理條例第二十七條第二項），且管
      理委員會以自己名義代公寓大廈住戶為各項交易之情形，屢見不鮮，因此公寓
      大廈管理條例第三十五條規定：管理委員會有當事人能力；管理委員會為原告
      或被告時，應將訴訟事件要旨速告知區分所有權人。是依現行公寓大廈管理條
      例規定，管理委員會雖具有訴訟當事人之能力（訴訟法上），但因管理委員會
      僅為公寓或大廈區分所有權人團體之代表機關，是自僅具「非法人團體」之性
      質，是自亦無自然人與法人在實體法上所具備之權利能力。次按公寓大廈管理
      委員會並無權利能力，即不能享有權利，負擔義務，是當然亦不具有對侵權行
      為之損害，負損害賠償之責任之能力（即無侵權能力）。」，依據公寓大廈管
      理條例設立之管理委員會雖經法律明訂具有當事人能力，但究其本質仍為一種
      非法人團體，而其實體法上權利義務歸屬乃係所屬社區或大廈之全體住戶，而
      本件被上訴人不論原來稱為「孔雀開屏社區管理委員會」或如今名稱為「孔雀
      開屏大廈管理委員會」其差別僅係前者因不符公寓大廈管理條例規定成立，故
      其當事人能力須依據民事訴訟法第四十條第三項規定取得，後者因公寓大廈管
      理條例已明白規定故逕行依據該法即毫無疑義的取得當事人能力，但二者本質
      上均為非法人團體，且為孔雀開屏社區或大廈全體區分所有權人之代表機關，
      本件訴訟之實體法上權利義務之歸屬均為全體區分所有權人，因此二者名稱雖
      有不同，然其本質同一，因此本件被上訴人應認係改名為「孔雀開屏大廈管理
      委員會」。原屬非法人團體之「孔雀開屏社區管理委員會」，於依法定程序成
      立目前改名為「孔雀開屏大廈管理委員會」之法定非法人團體，既經辦理移交
      ，縱原管理委員會未符公寓大廈管理條例之程序，其原一切職務即移轉由新成
      立之管理委員會即被上訴人，是二者當事人之地位同一，被上訴人非不得向區
      分所有人請求給付成立前所積欠之管理費，因此上訴人主張有不符合非法人團
      體要件之情狀並據以為拒付積欠管理費之理由，顯有誤認，並執此為上訴理由
      ，顯不足採。
三、被上訴人起訴主張：上訴人係孔雀開屏社區○○○路二０二之一號十樓之住戶，
    依民國八十六年三月二十三日孔雀開屏社區區分所有權人會議決議：管理費每戶
    每個月每坪新台幣（下同）四十元，未進住戶則為二十元，八十七年三月二十八
    日第二屆第三次管理委員會議決議：管理費每戶每個月增加五元，即每坪四十五
    元，未進住戶則為二十五元，並自八十七年七月一日起實施，而上訴人所有之房
    屋坪數為三十六坪，詎上訴人自八十六年一月份起，至八十八年四月份止，共二
    十八個月之管理費二萬一千九百六十元 (３６×２０×１８＋３６×２５×１０
    ＝２１、９６０元) 並未繳納，業據提出建物登記簿謄本、公寓大廈管理組織報
    備證明、第二屆第三次管理委員會會議紀錄、區分所有權人簽名認同表、及管理
    費欠費清單等件為證。上訴人則以：八十六年三月二十三日孔雀開屏社區區分所
    有權人會議，規約（含收費辦法）未經區分所有權人三分之二以上及其區分所有
    權比例合計三分之二以上出席，並經出席人數四分之三以上通過，出席人數未達
    法定人數，其對於規約之決議為無效，管理費之收費標準，亦不合法，被上訴人
    亦乏收取管理費之依據，況且空戶每坪二十五元，致使總繳費比進住戶還多，基
    於使用者付費原則，空戶無使用社區任何資源，付費反比進住戶多，極不合理、
    公平，被上訴人管理委員會尚未合法成立、報備前之管理費不得溯及既往，其並
    無庸支付等語為上訴理由。
四、孔雀開屏社區區分所有權人會議關於繳納管理費決議合法有效：
（一）按數人區分一建築物，而各有其一部者，該建築物及其附屬物之共同部分，推
      定為各所有人之共有，其修繕費及其他負擔，由各所有人，按其所有部分之價
      值分擔之，民法第七百九十九條定有明文，而公寓大廈管理條例於八十四年六
      月二十八日公布施行，並無溯及既往效力，然該條例就其施行前公寓大廈等區
      分所有建物之附屬建物，其共用或約定共用部分之修繕、管理、維護、修繕費
      及其他負擔，無特別規定，而前揭費用本質上屬於共有物之管理費。
（二）在公寓大廈管理條例施行後，「公寓大廈之共用部分、約定共用部分之修繕、
      管理、維護，由管理負責人或管理委員會為之，其費用由公共基金支付或由區
      分所有權人按其共有之應有部分比例分擔之，但修繕費係因可歸責於區分所有
      權人之事由所致者，由該區分所有權人負擔，前項共用部分、約定共用部分之
      管理、維護費用，區分所有權人會議或規約另有規定者，從其規定」，公寓大
      廈管理條例第十條第二項、第三項定有明文。因此無論在公寓大廈管理條例施
      行前或施行後，公寓大廈共用部分、約定共用部分之管理、維護費用，區分所
      有權人依民法第七百九十九條或公寓大廈管理條例第十條第二項、第三項規定
      或以契約約定，均有分擔管理費之義務，而區分所有權人應分擔之繳納管理費
      義務，除有相反之規定外，本不因公寓大廈管理委員會組織之更迭而有不同，
      僅係公寓大廈管理條例公布施行後，依照公寓大廈管理條例第十條第二項、第
      三項規定，對於公寓大廈共用部分、約定共用部分之管理維護費用，得依區分
      所有權人會議內容另作規定，並得排除同條例第十條第二項由區分所有權人按
      其共有部分比例分擔之規定。又因公寓大廈管理條例為民法之特別法，應優先
      適用，是故前開條例第十條第三項規定，亦排除民法第八百二十二條共有物費
      用之負擔、第七百九十九條區分所有建築物按所有部分價值分擔修繕費等規定
      之適用。因之，本件就管理費用之收取規範，應優先適用公寓大廈管理條例，
      因此，孔雀開屏社區住戶得以區分所有權人會議決議管理費之收取範圍。
（三）另關於區分所有權人會議程序，公寓大廈管理條例第二十九條第一項及第三十
      一條第一項分別定有明文，即「區分所有權人會議之決議，除本條例或規約另
      有規定外，應有區分所有權人過半數及其區分所有權比例合計過半數之出席，
      以出席人數過半數及其區分所有權比例占出席人數區分所有權合計過半數之同
      意行之」；及「區分所有權人會議之決議，關於下列各款事項，應有區分所有
      權人三分之二以上及其區分所有權比例合計三分之二以上出席，以出席人數四
      分之三以上及其區分所有權比例占出席人數區分所有權四分之三以上之同意行
      之：一、規約之訂定或變更。二、公寓大廈之重大修繕或改良。三、公寓大廈
      有第十三條第二款或第三款情形之一須重建者。四、住戶之強制遷離或區分所
      有權之強制出讓。五、約定專用或約定共用事項」，此為關於區分所有權人會
      議之普通決議及特別決議規定，本件共用部分管理費之收取，因非關於上開條
      例第三十一條第一項之「一、規約之訂定或變更。二、公寓大廈之重大修繕或
      改良。三、公寓大廈有第十三條第二款或第三款情形之一須重建者。四、住戶
      之強制遷離或區分所有權之強制出讓。五、約定專用或約定共用事項。」事項
      ，是基於文義解釋，區分所有權人依同條例第二十九條普通決議方式為之，即
      屬合法有效。上訴人雖抗辯：孔雀開屏社區管理費之收費標準，應適用該條例
      第三十一條規定之特別決議等語。但自公寓大廈管理條例施行細則第二條第四
      款規定：「共用部分、約定共用部分管理、維護費用之特別約定」觀之，其所
      規範者為共用部分管理費用之重大變更之特別約定，亦即將加重或減輕全體區
      分所有權人之負擔，經區分所有權人會議特別約定者而言，如係一般費用之支
      出，應不屬上開特別約定事項，關於公寓大廈之日常管理維護大廈支出之費用
      ，非屬有何重大變更公寓大廈之特別事項，自不屬前開施行細則第二條第四款
      非經載明於規約不生效力之範圍，否則以出席及決議人數之高標準特別決議為
      據，日常一般管理費之收取，將因少數人之杯葛，致無法達成決議，應非立法
      之本意，是上訴人抗辯管理費收取應經特別決議云云，應不足採。
（四）雖依據前開刑事案件所認定之事實，孔雀開屏社區共有區分所有權人一九一人
      ，區分所有權之總建坪共計六八七二．七六坪，而於八十六年三月二十三日之
      區分所有權人會議，未有區分所有權人三分之二以上及其區分所有權比例合計
      三分之二以上出席，然上訴人吳東鎔、曾禹德、楊慧芬於該刑事案件均陳稱當
      天參加開會之區分所有權人有一一三人，證人即原富業管理顧問公司總幹事江
      傑於該刑事案件調查結證稱：「 (八十六年三月二十三日開住戶大會你有參加
      ？) 有，彭星華負責簽到，楊連俊負責紀錄，我負責接待」等語，證人即原富
      業管理顧問公司經理彭星華結證稱：「簽到是我與另一經理在場，簽到的約一
      百人左右，不太夠一三八人，陸陸續續來來去去」、「詳細數字是楊連俊統計
      的，數字我不太清楚」等語、證人即原富業管理顧問公司職員楊連俊結證稱：
      「（當天開會出席人數有無到一一三人？）差不多，實到七、八十人，包括委
      託書差不多有一一三人」、「 (出席一一三人有達到應該作成決議之持分及人
      數比例？)夠」、「 (開始先座談，到法定人數夠才宣布開會？)剛開始是住戶
      在談一些問題，後來法定人數夠才正式開會」、「 (當天開會三興建設有派人
      出席？) 沒有，但有委託書，人沒有到」、「因開會進進出出，人數一定有一
      一三人以上」等語、證人黃吉結證稱：「 (富華公司有無向主席報告出席人數
      已達一一三人？）有報告」等語，此業經本院借調該刑事案件核閱屬實，是核
      上訴人吳東鎔、曾禹德、楊慧芬之供述與前開證人之證述，雖八十三年三月二
      十三日召開區分所有權人會議，確未達三分之二以上之人數，然實到住戶 (含
      委託書) 已達一百一十三人，已達區分所有權人二分之一以上及其區分所有權
      比例合計二分之一以上出席，並經決議每戶按月以每坪四十元之標準計算管理
      費，未進住戶則以每坪二十元計算。而上訴人復未能舉證證明該次區分所有權
      人會議，實際未有區分所有權人二分之一以上及其區分所有權比例合計二分之
      一以上出席，是該次會議已符民法第七百九十九條、第八百二十二條關於共有
      物管理費負擔之規定，亦符公寓大廈管理條例第二十九條區分所有權人普通決
      議程序之規定，依前開說明，應屬合法有效。
（五）次按「出席之股東，不足代表已發行股份總數三分之二以上，乃違反公司法第
      一百八十五條第一項之規定，而為股東會之決議方法之違法，牽涉不到其決議
      內容是否違法，依公司法第一百八十九條規定，僅股東得於決議之日起，一個
      月內，訴請法院撤銷之」，最高法院著有六十三年度台上字第九六五號判例可
      稽。而社區住戶為求社區之永續、健全發展，設有區分所有權人會議，而為社
      區最高意思機關，此即與公司為求永續、健全經營，設有股東會，而為公司最
      高意思機關同其旨趣，公司之股東會之召集程序或其決議方法，違反法令或章
      程，僅得依公司法第一百八十九條規定，請求法院撤銷其決議，相同情況，區
      分所有權人會議若違反公寓大廈管理條例規定之召集程序、決議方法，自應可
      類推適用公司法第一百八十九條規定，以定其效力，亦即，區分所有權人會議
      召集程序或其決議方法違反法令時，區分所有權人得於決議之日起一個月內請
      求法院撤銷其決議。因此，退而言之，縱令管理費之決議確如上訴人所辯需經
      特別決議，然上訴人空言該區分所有權人會議決議方法違反法令，然迄今亦未
      聲請撤銷該決議，則該決議縱有瑕疵，仍屬有效存在。故被上訴人依據八十六
      年三月二十三日區分所有權人會議普通決議所訂立之管理費，收費標準，按月
      以每坪四十元    (未進住戶每坪二十元)之標準按建物坪數計算管理費，以支
      付被上訴人管理及服務人員之薪資、用品費、公共水電費、公共設施之經常保
      養維修費等，且未經上訴人或其他區分所有權人訴請法院撤銷該管理費收費標
      準之決議，該決議縱有瑕疵，仍屬有效存在，在經訴請撤銷確定前並非無效，
      且該管理費收費標準經嗣後多次區分所有權人會議亦未有所質疑，甚且曾通過
      拒繳管理費之追訴案（八十七年度區分所有權人會議紀錄在卷可稽），足認該
      管理費收費標準已經多次召集之區分所有權人會議事後默示追認，因而被上訴
      人依據前開管理費收費標準訴請上訴人給付自八十六年一月份起，至八十七年
      六月份止，共積欠之十八個月管理費一萬二千九百六十元（３６×２０×１８
      ＝１２、９６０元），自屬有據，應予准許。
五、孔雀開屏社區管理委員會關於變更管理費收費標準不具備拘束效力：
（一）孔雀開屏社區管理委員會於八十七年三月二十八日第二屆第三次管理委員會議
      ，臨時動議提案：「每坪每月增收五元之管理費即現住戶每坪四十五元，空屋
      每坪二十五元，並決議：本案關係全體住戶之權利，本應召開區分所有權人大
      會訂定之，但鑑於本社區四成五之高空屋率下，短期間內欲達成大會所需之法
      定出席人數，極為困難，為求達到社區團體之共識，儘速解決公共用電問題，
      四月底前將分別由各棟委員，洽各區分所有權人辦理簽名認同手續，並視同區
      分所有權人大會通過。」。然管理費之調整攸關所有區分所有權人之權益，因
      此法律規定區分所有權人會議另有規定者從其規定，使得公的意思可以經由公
      開討論而實現，而被上訴人經由管理委員會之決議，私下要求各區分所有權人
      簽名認同，並視同區分所有權人會議，然各區分所有權人不知其他區分所有權
      人之意思或有無其他意見，僅能在同意與否二者間選擇，且各區分所有權人或
      礙於情面或礙於其他因素而簽名者，應非少數，如此極易造成公的意思形成之
      扭曲，因此區分所有權人會議只有實際經由出席之各區分所有權人之公開討論
      而獲致之決議，始能稱之謂區分所有權人會議決議，而無法以其他任何方式取
      代，因此被上訴人於八十七年三月二十八日第二屆第三次管理委員會議變更管
      理費收費標準，並以各區分所有權人事後之簽名認同，視同區分所有權人會議
      ，因實際未經區分所有權人會議決議，其形式不存在，該管理委員會之變更管
      理費收費標準，自不生任何效力，仍應依照原管理費收費標準收費。
（二）從而被上訴人就上訴人自八十七年七月份起至八十八年四月份止積欠之管理費
      ，依據八十七年三月二十八日第二屆第三次管理委員會議決議之管理費收費標
      準，即無依據，礙難照准，自仍應依八十三年三月二十三日區分所有權人會議
      決議之管理費收費標準請求上訴人給付自八十七年七月份起，至八十八年四月
      份止，共積欠之十個月管理費七千二百元 (３６×２０×１０＝７、２００元
      ) 。
六、綜上所述，原審依法判決上訴人應給付積欠之管理費合計二萬零一百六十元，於
    法有據，尚無不合，上訴人所執被上訴人既未依公寓大廈管理條例成立，不得依
    據該條例之決議方式收取管理費，乃屬對該條例各項規定之誤認，蓋如未能依據
    該條例合法成立管理委員會，僅需另依據民事訴訟法規定檢視是否符合非法人團
    體方能取得當事人能力，此為訴訟程序之規定，而關於全體公寓大廈住戶間之管
    理方式及共有部分之實體法上權利義務之處理，此部分實體法規定凡是該條例適
    用之公寓大廈仍得逕行適用，與是否已成立管理委員會並無關涉，另本件收取管
    理費用僅需經過公寓大廈管理條例中普通決議之標準即可，前已詳述，上訴人仍
    執陳詞認應經過特別決議方得向其收取費用，並無理由。
七、又公寓大廈之共同部分管理項目極多煩雜，待維護及水電開支等支出是為公寓大
    廈之整體使用為目的，難以單獨切割何者支出係為現使用住戶之利益，何者為非
    現住戶即不應負擔之項目，且被上訴人管理費使用之事務內容均屬共益事項，除
    經區分所有權人會議議決，對上訴人同意予以優惠減收管理費外，難有劃分之標
    準，是上訴人仍應受該社區八十三年三月二十三日區分所有權人會議決議之管理
    費收取標準之拘束，其空言前開管理費收費標準，對於未進住戶極不合理、公平
    ，應予減免云云，自不足採。至上訴人是否於嗣後於該社區區分所有權人會議上
    就前開抗辯事項而為主張，並爭取通過，則非本院所得審究，本院亦難予以酌減
    或以此減免管理費。又上訴人若認被上訴人管理不善，應慎選管理委員或參與管
    理事務，以求改善，不得以此拒繳管理費。
八、則原審准許被上訴人請求上訴人給付自八十六年一月份起至八十八年四月份止積
    欠之二十八個月管理費總計二萬零一百六十元及支付命令送達翌日即八十八年五
    月二十九日起至清償日止之按年息百分之五計算之遲延利息，至屬允當，上訴人
    上訴並無理由，應予駁回。
九、至被上訴人於新規約特別訂立追認條款，與本件認定不生影響，茲不贅述其法律
    效果。
十、據上論結，本件上訴為無理由，依民事訴訟法第四百三十六條之一第三項、第四
    百四十九條第一項、第七十八條，判決如主文。
中      華      民      國    九十      年      五      月       二     日
~B臺灣基隆地方法院民事庭
~B    審判長法官  李木貴
~B    法      官  林李達
~B    法      官  王翠芬
右為正本係照原本作成。
本件不得上訴。
中      華      民      國    九十      年      五      月       四     日
~B    法院書記官  林苑珍


司法院資訊處製作；財團法人民間司法改革基金會備份。
